【裁判字號】    91,訴,2356
【裁判日期】    920731
【裁判案由】    公平交易法
【裁判全文】
臺北高等行政法院判決                            九十一年度訴字第二三五六號
                              .
  原      告  甲○○
  被      告  行政院公平交易委員會
  代  表  人  黃宗樂（主任委員）
  訴訟代理人  丁○○
              乙○○
              丙○○
右當事人間因公平交易法事件，原告不服行政院中華民國九十一年四月二十二日院臺
訴字第○九一○○○六九○○號訴願決定，提起行政訴訟。本院判決如左：
    主  文
原告之訴駁回。
訴訟費用由原告負擔。
    事  實
一、事實概要：緣被告根據檢舉調查結果，以原告以假藉招來不特定人從事家庭代工
    之虛偽方法，實際從事販賣代工原料或設備，並以其他名目收取費用圖利，為欺
    罔及顯失公平之行為，違反行為時公平交易法第二十四條規定，乃依同法第四十
    一條前段規定，以九十年八月三十日（九十）公處字第一一九號處分書命原告於
    收受該處分書之次日起，應立即停止前開足以影響交易秩序之欺罔及顯失公平行
    為，並處罰鍰新台幣（下同）五十萬元。原告不服，提起訴願，遭決定駁回，遂
    提起本件行政訴訟。
二、兩造聲明：
  (一)原告聲明：1.訴願決定及原處分均撤銷。
              2.訴訟費用由被告負擔。
  (二)被告聲明：1.駁回原告之訴。
              2.訴訟費用由原告負擔。
三、兩造之爭點：原告稱其非揮揚企業社之負責人而應免責，是否為有理由？
  (一)原告主張之理由：
      原告於民國九十年十二月十三日下午收到被告（九十）公處字第一一九號處分
      書，處原告罰鍰五十萬元。因原告實非處分書上所述揮揚企業社之負責人，更
      未為詐欺或違反公平交易行為，受該處分實屬冤屈。被告就本事件曾通知原告
      於九十年一月十五日至被告處說明，但該日原告未到，而有原告親筆簽名並蓋
      章之委託書，委託揮揚企業社之員工鄭嘉鴻代為前往說明。但原告發現該委託
      書並非原告親筆簽名及蓋章。另本件處分書中所述事實均非原告所為，原告對
      其內容完全不知，且全然否認，此經檢察官就相關詐欺案為不起訴處分亦可證
      。故原告提起本件行政訴訟，望查明事實真象。
  (二)被告主張之理由：
    1.按「除本法另有規定者外，事業亦不得為其他足以影響交易秩序之欺罔或顯失
      公平之行為。」為公平交易法第二十四條明定。所謂非法委託家庭式代工行為
      ，係指事業以招徠不特定人從事家庭式代工之虛偽方法，實際上從事販賣代工
      原料或設備，或以其他名目收取費用圖利之行為，所使用手段為欺罔行為或顯
      失公平之行為，包括：虛偽招徠代工者，並以欺騙或故意隱匿重要交易資訊等
      引人錯誤之方法，使其簽訂代工契約；或虛偽徵求代工者，回收之代工完成品
      無銷售通路或銷售所得與固定支出顯不相當，實際上以販賣代工原料或設備，
      或以其他名目收取費用為主要收入來源；或違反契約上之說明、照顧及協力義
      務；或利用應徵者之輕率、急迫或無經驗而締約；或基於契約優勢地位，使代
      工者向其支付一定費用購買工作所需材料或設備；或以其他名目收取費用，並
      訂有所支出費用不得要求退還之規定；或於締約同時已自代工者獲取經濟上之
      不當利益等均屬之。
    2.查本案原告之營業手段係以假藉招徠不特定人從事家庭式代工之虛偽方法，實
      際上從事販賣代工原料或設備，並以其他名目收取費用圖利，所使用手段為欺
      罔及顯失公平之行為，包括：以欺騙或故意隱匿重要交易資訊等引人錯誤之方
      法，使代工者簽訂代工契約；利用應徵者之急迫、輕率或無經驗而締約；基於
      契約優勢地位，使代工者向其支付一定費用購買工作所需材料或設備等，具商
      業倫理之非難性，足以影響交易秩序，違反公平交易法第二十四條規定，被告
      依法處分，並無違誤，合先敘明。
    3.有關原告稱其非為揮揚企業社負責人、其對於被處分事件毫無所悉，及原告稱
      鄭嘉鴻於法院出庭應訊時，曾稱原告非揮揚企業社之員工或負責人等節，查由
      該企業社到被告處說明所提供之台北縣政府營利事業登記核准通知書及經濟部
      商業司之工商登記相關資訊查詢系統之資料、均顯示該企業社之負責人為原告
      無誤，以上資料均附卷可稽，顯見原告稱對其為揮揚企業社之負責人一事無所
      知悉云云，顯係卸責之詞。且原告既已向政府辦理設立登記，並領有營利事業
      登記證，則該事業之一切權利義務均歸屬於原告，原告並不因鄭君稱原告非揮
      揚企業社之員工或負責人而免責，故原告所訴理由，實無足採。
    4.原告復稱鄭嘉鴻到被告處說明時提示之委託書並非其親自簽名蓋章云云，經查
      案關之企業社接受被告調查時，由鄭嘉鴻到會同時出示原告身分證影本及委託
      書，由鄭君所提供之資料，被告有正當理由相信鄭君為原告之代理人，並無違
      誤。
    5.末按原告稱其刑案詐欺罪終結，以不起訴處分乙節，按被告依法獨立行使職權
      ，經調查證據、認定事實所為者行政處分，與民刑事訴訟之判決並無必然之直
      接關係，並予陳明。
    理  由
一、按「除本法另有規定者外，事業亦不得為其他足以影響交易秩序之欺罔或顯失公
    平之行為。」、「公平交易委員會對於違反本法規定之事業，得限期命其停止、
    改正其行為或採取必要更正措施，並得處新台幣五萬元以上二千五百萬元以下罰
    鍰；逾期仍不停止、改正其行為或未採取必要更正措施者，得繼續限期命其停止
    、改正其行為或採取必要更正措施，並按次連續處新台幣十萬元以上五千萬元以
    下罰鍰，至停止、改正其行為或採取必要更正措施為止。」公平交易法第二十四
    條及第四十一條分別定有明文。次按所謂「非法委託家庭式代工行為」即係上揭
    公平交易法第二十四條所規範之違法行為之一，即係指事業以招徠不特定人從事
    家庭式代工之虛偽方法，實際上從事販賣代工原料或設備，或以其他名目收取費
    用圖利之行為，所使用手段為欺罔行為或顯失公平之行為，包括：虛偽招徠代工
    者，並以欺騙或故意隱匿重要交易資訊等引人錯誤之方法，使其簽訂代工契約；
    或虛偽徵求代工者，回收之代工完成品無銷售通路或銷售所得與固定支出顯不相
    當，實際上以販賣代工原料或設備，或以其他名目收取費用為主要收入來源；或
    違反契約上之說明、照顧及協力義務；或利用應徵者之輕率、急迫或無經驗而締
    約；或基於契約優勢地位，使代工者向其支付一定費用購買工作所需材料或設備
    ；或以其他名目收取費用，並訂有所支出費用不得要求退還之規定；或於締約同
    時已自代工者獲取經濟上之不當利益等均屬之。
二、本件緣被告根據檢舉調查結果，以原告以假藉招來不特定人從事家庭代工之虛偽
    方法，實際從事販賣代工原料或設備，並以其他名目，向受招來之不特定人收取
    費用圖利，為欺罔及顯失公平之行為，違反行為時公平交易法第二十四條規定，
    乃依同法第四十一條前段規定，以九十年八月三十日（九十）公處字第一一九號
    處分書命原告於收受該處分書之次日起，應立即停止前開足以影響交易秩序之欺
    罔及顯失公平行為，並處罰鍰五十萬元。原告不服，提起訴願，遭決定駁回等情
    ，有被告上開函及行政院訴願決定書等附卷可稽，且為兩造所不爭執，堪信為真
    實。
三、按「本法所稱事業如左：一、：：二、獨資或合夥之工商行號。三、：：四、其
    他提供商品或服務從事交易之人或團體。」公平交易法第二條定有明文。本件原
    告因本案涉嫌詐欺部分，案經被告移送臺灣板橋地方法院檢察署偵辦時，於檢察
    官偵查中供承其係揮揚企業社名義上負責人，有該署九十年度偵字第一五一三一
    號不起訴處分書附卷可憑，從而，被告認原告為商號負責人及提供商品或服務從
    事交易之人之事業，為系爭處分，並無不合，合先敘明。
四、查原告為負責人之揮揚企業社於自由時報刊登招工廣告，內容為：「長期手工：
    現領好做可送府，中盤佳，土城市○○路一三號二樓，電洽：（０２）0000
    0000」等語，有該報刊在卷可按。原告著其業務鄭嘉鴻及員工林美伶到會說
    明，對於上開刊登招工事實，亦未爭執。足證招工廣告係原告所為，要無疑義。
五、次查原告於不特定人見報應徵手工加工時，原告即以預先印製好「產銷合作加工
    契約書」與應徵者簽定，契約第一條約定：「國內外廠商向甲方（指原告）長期
    訂量訂購產品，現甲方以加工方式委由乙方（指應徵者）加工生產。」第二條約
    定：「乙方加工產品式樣由甲方指定，生產工具由甲方提供，其餘CPL--７２６
    等材料由乙方負責，乙方應遵照甲方訂單之產品品名、規格生產。」等語，被告
    依應徵者之檢舉，進行調查，原告業務鄭嘉鴻到會說明表示略以原告於該事業剛
    辦理變更登記時（即八十九年十一月間）曾試行開發中國結代工業務，惟沒成功
    而未再續作，目前（九十年一月間）係從事髮飾代工，代工者完全不用負擔任何
    費用云云；另原告員工林美伶陳稱略以：原告除從事髮飾代工外，另有仿雕刻品
    代工（即以CPL材料加上硬化劑澆在模型上，約十五至二十八硬化後，即完成）
    。髮飾代工部分由原告提供待加工之髮夾半成品、熱溶膠、熱溶膠槍及緞帶，代
    工者不須付任何費用；仿雕刻品代工須由代工者自行向進口原料店、化工原料店
    購買或由原告代購CPL--７２６、螢光粉及色料，原告僅提供模型、杯子及硬化
    劑，一千組成品之原料費所須費用約一萬六千五百元，倘加工者無法出合格產品
    ，想退出，且該材料係委由原告代購者，將依材料剩餘比例退款等語，另有關
    CPL--７２６應在何處進口原料店購買，林美伶一再表示可至中山北路六、七段
    一帶購買，卻始終無法明確指出商店名稱及其電話、地址。被告依原告提供之代
    工原料進貨發票所列供應商訪查有利原料行，據復不曉得何為CPL--７２６，雖
    曾出售「英全保利」（俗稱保麗膠）、矽利光（俗稱離型劑）及矽膠予原告，惟
    不瞭解上開三種原料與CPL--７２６之關聯，另被告派員訪查台北市○○○路六
    、七段商家，未發現任何「化工原料行」或「進口原料行」。凡此，足證(一)鄭嘉
    鴻所述與林美伶所陳相互齟齬。(二)林美伶所陳有關仿雕刻品之代工模式與檢舉人
    所陳相符。(三)代工者購自原告處之CPL--７２６係由原告獨家提供。
六、綜觀上情，原告於自由時報以「現領好做可送府」等廣告用語招徠急須幫助家計
    之需求者應徵，促使應徵者與其訂約，未於契約上明確告知代工產品施作之合格
    率，且僅提供代工者生產工具，代工所需原料須由代工者預先購買，而該CPL--
    ７２６原料名為由原告代購，實由原告獨家提供，足證原告係以利用應徵者之輕
    率、無經驗，而以由代工者向其購買原料之名，以掩飾其販賣代工原料圖利之事
    實，至臻明確。原告此種行為，顯係以假藉招徠不特定人從事家庭代工之虛偽方
    法，實際卻以販賣代工原料收取費用圖利，即屬前揭「非法委託家庭式代工行為
    」，構成公平交易法第二十四條所規範之欺罔行為及顯失公平之行為至明。
七、原告主張其非為揮揚企業社負責人，其對於被處分事件毫無所悉，鄭嘉鴻於檢察
    署偵查中應訊時，曾稱原告非揮揚企業社之員工或負責人云云；查揮揚企業社派
    員到被告處說明時所提供之台北縣政府營利事業登記核准通知書及經濟部商業司
    之工商登記相關資訊查詢系統之資料，均顯示原告係該企業社之負責人，有上開
    資料附卷可稽，且為原告於檢察官偵查中陳稱係名義負責人，而揮揚企業社係以
    原告名義向政府辦理設立登記，並領有營利事業登記證，則該事業之一切權利義
    務均歸屬於原告，要無主張對該企業社所為不知之理，且對於企業社違反行政法
    之行為，自應負負責人之責，原告此項主張，洵不足採。
八、原告主張鄭嘉鴻到被告處說明時提示之委託書並非其親自簽名蓋章云云，經查原
    告係揮揚企業社之登記名義負責人，被告調查時，該企業社業務鄭嘉鴻到會說明
    ，同時出示原告身分證影本及委託書，縱該委託書非原告所親立，亦無由阻卻原
    告應負企業社負責人行政違法之責。
九、原告主張稱涉嫌詐欺罪嫌，業經臺灣板橋地方法院檢察署檢察官偵查終結，為不
    起訴處分云云；按行政違法所處罰之要件及主體與刑事罰不同，刑事被告以處罰
    行為人為原則；行政罰則以違法事業為其規範對象，被告依公平交易法所為調查
    及處分所為認定，不因原告詐欺罪嫌獲不起訴處分而受影響，原告此項主張，要
    屬誤解。
十、綜合上述，揮揚企業社所為以假藉招徠不特定人從事家庭代工之虛偽方法，實際
    卻以販賣代工原料收取費用圖利之「非法委託家庭式代工行為」事證明確，原告
    既為揮揚企業社之登記名義人，對於該企業社之影響交易秩序之欺罔及顯失公平
    行為，自應負其負責人之行政責任，被告依公平交易法第二十四條及第四十一條
    規定，命原告自處分書送達次日起立即停止前開足以影響交易秩序之欺罔及顯失
    公平行為，併裁處原告五十萬元罰鍰，核無不合，訴願決定予以維持，亦無違誤
    ，原告起訴，訴請撤銷，為無理由，應予駁回。
據上論結，本件原告之訴為無理由，爰依行政訴訟法第九十八條第三項前段，判決如
主文。
中      華      民      國    九十二    年      七      月    三十一    日
                 臺 北 高 等 行 政 法 院   第 六 庭
                             審 判 長 法  官   林 樹 埔
                                      法  官   曹 瑞 卿
                                      法  官   闕 銘 富
右為正本係照原本作成。
如不服本判決，應於送達後二十日內，向本院提出上訴狀並表明上訴理由，如於本判
決宣示後送達前提起上訴者，應於判決送達後二十日內補提上訴理由書（須按他造人
數附繕本）。
中      華      民      國    九十二    年      七      月    三十一    日
                                      書記官   吳 芳 靜


司法院資訊處製作；財團法人民間司法改革基金會備份。
